【裁判字號】    98,交聲,1013
【裁判日期】    980330
【裁判案由】    聲明異議
【裁判全文】
臺灣臺中地方法院交通事件裁定        98年度交聲字第1013號
原處分機關  交通部公路總局臺中區監理所豐原監理站
聲明異議人
即受處分人  甲○○
上列異議人因違反道路交通管理處罰條例案件，對於交通部公路
總局臺中區監理所民國98年3月16日所為之處分（豐監稽違字第
裁63-Z00000000號）聲明異議，本院裁定如下：
    主  文
原處分關於罰鍰新臺幣肆萬玖仟伍佰元部分撤銷。
前項撤銷部分，不罰。
    理  由
一、原處分機關處分意旨略以：聲明異議人即受處分人甲○○（
    下稱受處分人）駕駛車牌號碼H9-8618 號自用小客車，於民
    國96年1 月31日4 時23分許，在國道4 號東向15公里處，因
    「經酒精呼氣測試測定值為0.71MG/L，規定0.25MG/L超過0.
    46 MG/L 」之違規，經國道公路警察局第三警察隊泰安分隊
    員警依道路交通管理處罰條例第35條第1 項舉發，受處分人
    並因同一違規事實經臺灣臺中地方法院檢察署檢察官為緩起
    訴處分確定，嗣受處分人之緩起訴期滿未經撤銷，本所遂於
    98年3 月16日依照違規事實以豐監稽違字第裁63-Z00000000
    號裁決書處罰鍰新臺幣（下同）49,500元整，並吊扣駕駛執
    照12個月、施以道路安全講習，逾期則依裁決書處罰主文裁
    處。又檢察官為緩起訴處分時依刑事訴訟法第253 條之2 第
    1 項規定對被告所為之指示及科予之負擔，係一種特殊的處
    遇措施，並非刑罰，故本案業經檢察官命受處分人向臺灣兒
    童暨家庭扶助基金會支付6 萬元，並為緩起訴處分確定後，
    宜視同不起訴處分確定，是本站依行政罰法第26條第26條第
    2 項所為裁處，應無不合云云。
二、受處分人聲明異議意旨略以：本人因酒駕違規，經檢察官依
    刑事訴訟法第253 條之2 規定，諭知捐款6 萬元。今原處分
    機關裁處本人罰鍰49,500元，有違行政罰法第26條一事不二
    罰之立法意旨，原請撤銷原處分關於罰鍰部分等語。
三、按汽車駕駛人飲用酒類或其他類似物後，其吐氣所含酒精濃
    度超過每公升0.25毫克，不得駕車，道路交通安全規則第11
    4 條第2 款定有明文。次按駕駛汽車經測試檢定酒精濃度超
    過規定標準者，處1 萬5 千元以上6 萬元以下罰鍰，並當場
    移置保管其車輛及吊扣駕駛執照1 年，道路交通管理處罰條
    例第35條第1 項第1 款定有明文。又按一行為同時觸犯刑事
    法律及違反行政法上義務規定者，依刑事法律處罰之。但其
    行為應處以其他種類行政罰或得沒入之物而未經法院宣告沒
    收者，亦得裁處之。前項行為如經不起訴處分或為無罪、免
    訴、不受理、不付審理之裁判確定者，得依違反行政法上義
    務規定裁處之，行政罰法第26條亦有明文規定，即所謂一事
    不二罰原則，依該規定之立法理由觀之：「一行為同時觸犯
    刑事法律及違反行政法上義務規定時，由於刑罰與行政罰同
    屬對不法行為之制裁，而刑罰之懲罰作用較強，故依刑事法
    律處罰，即足資警惕時，實無為一事二罰再處行政罰之必要
    。且刑事法律處罰，由法院依法定程序為之，較符合正當法
    律程序，應予優先適用。但罰鍰以外之沒入或其他種類行政
    罰，因兼具維護公共秩序之作用，為達行政目的，行政機關
    仍得併與裁處」，是上開關於罰鍰以外之其他如「吊扣駕駛
    執照」等之裁罰性不利處分即屬其他種類行政罰，亦得併予
    裁處之，乃不在一事不二罰之範圍內。又刑事訴訟法第253
    條之2 規定，檢察官為緩起訴處分，得命被告於一定期間內
    履行「向公庫支付一定之金額」，此一命被告為金錢給付的
    部分，應得被告之同意。該命被告為金錢給付部分，並得為
    民事強制執行名義。檢察官課被告以上之負擔，由於此負擔
    雖非「刑罰」，但性質上可謂實質的制裁，且造成被告權利
    受限制的影響，則受處分人上開違反刑事法律禁止規範之犯
    罪事實既已明確，僅因檢察官採取緩起訴處分之替代性刑事
    處遇手段，未將該案逕行起訴或聲請簡易判決處刑，致其後
    適用之刑事訴訟程序有所區別，然就受處分人負有支付一定
    金額予檢察官指定機構之義務而言，其如未在上開指定期間
    內確實履行義務，依刑事訴訟法第253 條之3 第1 項第3 款
    規定，受處分人將遭受撤銷緩起訴處分之不利益；反之，倘
    其確實遵守並履行各項緩起訴條件，除非合於刑事訴訟法第
    260 條所定情形之一，否則受處分人即無再就同一案件遭受
    刑事訴追之虞，從而，受處分人已因上開緩起訴處分而剝奪
    其財產權，主觀上前揭金錢給付義務亦具有強制性、懲罰性
    ，雖不若易科罰金係以支付金錢作為自由刑之替代，惟經由
    緩起訴處分條件之履行使其免於遭檢察官發動起訴程序，仍
    具有替代刑罰之效果，廣義而言，應屬前揭所稱之「實質刑
    事法律處罰」，而有行政罰法第26條第1 項「一事不二罰」
    規定之適用，即履行檢察官所為緩起訴處分命令，與受刑事
    處罰無異，自不應再受行政裁罰（臺灣高等法院暨所屬法院
    96年法律座談會刑事類提案第36號審查意見參照）。但受處
    分人於緩起訴處分期滿前，如具有刑事訴訟法第253 條之3
    第1 項所列緩起訴撤銷事由者，該緩起訴處分仍有被撤銷後
    由檢察官提起公訴之可能，故緩起訴於期滿前尚不具實質之
    確定力，原處分機關如於緩起訴處分期滿前逕對受處分人裁
    處罰鍰，受處分人即有同時遭到行政處罰及刑事訴追之危險
    ，此當非行政罰法第26條立法之本旨，故依據行政罰法第26
    條規定之立法意旨，必須待「緩起訴處分」實質確定時，始
    得據以審究應否為行政裁罰，此觀刑事訴訟法第260 條就「
    緩起訴處分期滿未經撤銷」始賦與不起訴處分之實質確定效
    力之規定自明。
四、經查，受處分人前揭違規時、地，駕駛汽車經警施以酒測，
    測得其呼氣酒精濃度值為每公升0.71毫克，為警掣單舉發，
    並因違規行為涉犯刑法公共危險罪而移送臺灣臺中地方法院
    檢察署偵查，經該署檢察官認受處分人上開酒後駕車之行為
    ，該當刑法第185 條之3 服用酒類不能安全駕駛動力交通工
    具而駕駛罪之構成要件，以96年度速偵字第693 號為緩起訴
    處分，緩起訴期間為2 年，且應於接受該署檢察官執行緩起
    訴處分命令通知書之日起60日內，向臺灣兒童暨家庭扶助基
    金會附設宜智學園支付6 萬元，該處分並於96年3 月12日確
    定，前開緩起訴所附條件並由受處分人履行完畢，並於98年
    3 月11日緩起訴期滿未經撤銷而實質確定等情，有前開緩起
    訴處分書、執行緩起訴命令通知書及臺灣高等法院全國前案
    簡列表各1 份附卷可稽。依前開說明，受處分人既已依緩起
    訴處分內容向檢察官指定之公益團體支付6 萬元，即與已受
    刑事處罰無異，就同一行為自不應再受行政裁罰。原處分機
    關不察，仍於上開緩起訴處分期滿後之98年3 月16日，以受
    處分人上開酒後駕車之違規事由，裁處受處分人罰鍰49,500
    元，與行政罰法第26條第2 項之規定即有未合，難認允當。
    從而，受處分人之異議為有理由，自應由本院將原處分關於
    罰鍰49,500元部分撤銷，並為不罰之諭知。
據上論斷，應依道路交通管理處罰條例第87條第2 項，道路交通
案件處理辦法第20條前段，裁定如主文。
中    華    民    國    98    年    3    月    30    日
                        臺灣臺中地方法院交通法庭
                                法  官 陳如玲
上正本證明與原本無異。
如不服本裁定，應於送達後5日內，向本院提出抗告狀。
                                書記官 童淑芬
中    華    民    國    98    年    3    月    30    日


司法院資訊處製作；財團法人民間司法改革基金會備份。
